【裁判字號】    98,訴,2311
【裁判日期】    991029
【裁判案由】    分割共有物
【裁判全文】
臺灣臺中地方法院民事判決  98年度訴字第2311號
原      告  楊曜徽
訴訟代理人  林開福律師
複代理人    張宏銘律師
被      告  楊添進
            楊兆甲
            劉楊明珠
上1人
訴訟代理人  劉之椲
被      告  楊友江
                      09號4樓
            楊玉卿
                      7號4樓
上3人共同
訴訟代理人  楊珀青
                      09號4樓
被      告  楊瑞發
                      1號
上1人
訴訟代理人  楊翠華
                      2樓
被      告  楊朝安
            楊承憲
兼上1人
訴訟代理人  楊啟仁
上2人
訴訟代理人  林春美
被      告  楊金城
訴訟代理人  楊金芳
被      告  楊天祥
兼上1人
訴訟代理人  楊盧鳳
                      號
被      告  蕭悅
                      7號
            楊水源
上1人
訴訟代理人  郭正嘉
被      告  顏廖碧連
            劉廖碧鸞
                      之1
            蔡清文
            蔡忠師
            蔡家津即蔡秋華
            蔡品麒
                      之1
            趙堉丞
            趙香貴
                      號
            趙美鈴
            趙美玫
                      號
            蔡麗禎
兼上4人
訴訟代理人  蔡卿梅
被      告  孫夜助
                      67之1號
上1人
訴訟代理人  孫楊菜
訴訟代理人  孫永川
被      告  孫清興
                      74之9號
上1人
訴訟代理人  陳銀燕
訴訟代理人  孫永川
                      67之1號
被      告  孫清鎮
                      14號
            楊孫協
            孫阿封
                      56號之17號
            彭孫阿寶
兼上6人
訴訟代理人  孫添發
                      74之10號
被      告  陳金川
            林朝章
            林耀源
            林美玉
                      號
            林月里
                      19號
            林秀美
                      4樓
兼上5人
訴訟代理人  林朝聰
                      號
當事人間分割共有物事件，本院於民國99年4月29日言詞辯論終
結，判決如下：
    主    文
被告楊水源、顏廖碧連、劉廖碧鸞、蔡清文、蔡忠師、蔡家津、
蔡品麒、趙堉丞、蔡卿梅、趙香貴、趙美鈴、趙美玫、蔡麗禎、
孫夜助、孫清興、孫添發、孫清鎮、楊孫協、孫阿封、彭孫阿寶
、陳金川、林朝章、林朝聰、林耀源、林美玉、林月里、林秀美
就其被繼承人楊火灶名下坐落台中市○○區○○段351地號應有
部分16分之2之土地所有權，辦理繼承登記。
坐落台中市○○區○○段351地號土地准予分割，分割方法如附
圖所示：編號Ａ部分面積99平方公尺歸原告、被告楊水源、劉陽
明珠、楊友江及楊玉卿取得，五人並依3000/5971、1000/5971、
657/5971 、657/5971、657/5971應有部分比例保持共有、編號
B1、B2部分面積71平方公尺、59平方公尺歸被告楊兆甲取得；編
號Ｃ1、C2部分面積71平方公尺、59平方公尺歸被告楊啟仁、楊
承憲取得，二人並依4/5、1/5應有部分比例保持共有；編號Ｄ1
、D2部分面積71平方公尺、59平方公尺歸被告楊金城取得；編號
E1、E2部分面積71平方公尺、59平方公尺歸被告楊添進、楊朝安
取得，二人並依4/5、1/5應有部分比例保持共有；編號Ｆ部分面
積58平方公尺歸被告蕭悅取得；編號G1部分面積116平方公尺歸
被告楊瑞發、楊天祥、楊盧鳳取得，三人並依2/4、1/4、1/4應
有部分比例保持共有；編號G2部分面積17平方公尺歸被告劉楊明
珠、楊友江、楊玉卿取得，並各依1/3應有部分比例保持共有；
編號H部分面積116平方公尺，歸被告楊水源、顏廖碧連、劉廖碧
鸞、蔡清文、蔡忠師、蔡家津、蔡品麒、趙堉丞、蔡卿梅、趙香
貴、趙美鈴、趙美玫、蔡麗禎、孫夜助、孫清興、孫添發、孫清
鎮、楊孫協、孫阿封、彭孫阿寶、陳金川、林朝章、林朝聰、林
耀源、林美玉、林月里、林秀美取得並按應繼分比例保持公同共
有；編號I部分面積198平方公尺歸兩造依附表所示應有部分比例
保持共有取得。
訴訟費用依附表所示應有比例負擔。
    事實及理由
壹、程序事項：
一、被告蔡家津、蔡品麒、孫夜助、孫清鎮、楊孫協、孫阿封、
    彭孫阿寶未於最後言詞辯論期日到場；被告楊瑞發、蔡清文
    蔡忠師、趙堉丞經合法通知，均未於言詞辯論期日到場，核
    均無民事訴訟法第386條各款所列情形，爰依原告聲請，由
    其一造辯論而為判決。
貳、實體方面：
一、原告起訴主張：
  (一)坐落台中市○○區○○段351地號土地（下稱系爭土地）為
    原告與被告楊添進、楊兆甲、楊天祥、劉陽明珠、楊友江、
    楊玉卿、楊瑞發、楊朝安、楊啟仁、楊承憲、楊金城、楊盧
    鳳、蕭悅及楊火灶共有（應有部分詳如附表）。而楊火灶於
    11年10月14日死亡，被告楊水源、顏廖碧連、劉廖碧鸞、蔡
    清文、蔡忠師、蔡家津、蔡品麒、趙堉丞、蔡卿梅、趙香貴
    、趙美鈴、趙美玫、蔡麗禎、孫夜助、孫清興、孫添發、孫
    清鎮、楊孫協、孫阿封、彭孫阿寶、陳金川、林朝章、林朝
    聰、林耀源、林美玉、林月里、林秀美等27人為其繼承人。
    系爭土地依其使用目的無不能分割之情事，且兩造間未訂有
    不分割之特約，爰依民法第823條請求分割系爭土地。又系
    爭土地原共有人楊火灶之上開繼承人尚未辦理繼承登記，爰
    併請求其等就其被繼承人楊火灶就系爭土地應有部分16分之
    2辦理繼承登記。
  (二)聲明：
  (1)被告楊水源、顏廖碧連、劉廖碧鸞、蔡清文、蔡忠師、蔡家
    津、蔡品麒、趙堉丞、蔡卿梅、趙香貴、趙美鈴、趙美玫、
    蔡麗禎、孫夜助、孫清興、孫添發、孫清鎮、楊孫協、孫阿
    封、彭孫阿寶、陳金川、林朝章、林朝聰、林耀源、林美玉
    、林月里、林秀美應就系爭土地被繼承人楊火灶所遺應有部
    分16分之2之土地辦理繼承登記。
  (2)請求就系爭土地分割。
二、被告蔡卿梅、趙香貴、趙美鈴、趙美玫、蔡麗禎、孫夜助、
    孫清興、孫添發、孫清鎮、楊孫協、孫阿封、彭孫阿寶、陳
    金川、林朝章、林朝聰、林耀源、林美玉、林月里、林秀美
    到庭陳述同意原告之請求分割，但主張應分得如附圖編號H
    之位置；被告蕭悅到庭同意分割如附圖編號F部分；被告楊
    添進、楊朝安同意分割如附圖所示E1、E2部分，並保持共有
    ；被告楊兆甲同意分割如附圖所示B1部分，但B2部分僅同意
    如附件甲、乙案之方式分割；被告楊啟仁、楊承憲到庭同意
    分割取得如附圖C1部分，但C2部分僅同意如附件甲、乙案之
    方式分割；被告楊水源同意分割取得如附圖A部分，並與原
    告及被告劉陽明珠、楊友江、楊玉卿保持共有，惟就H部分
    ，則僅同意如附件甲、乙案之方式分割，以利祖厝之保留；
    ；被告楊金城同意原告如附件所示之甲案分割方案；被告劉
    陽明珠、楊友江、楊玉卿同意分割如附圖所示A部分，並與
    原告及楊水源保持共有，另就G2部分表示3人願保持共有，
    且依附圖或甲、乙案之方式分割均可；被告楊盧鳳則到庭表
    示，無論採何分割方案，僅希望保留現居住之建物；又被告
    蔡家津、蔡品麒、孫夜助、孫清鎮、楊孫協、孫阿封、彭孫
    阿寶未於最後言詞辯論期日到場，被告蔡家津曾到庭表示並
    無意見，被告蔡品麒到庭並未表示意見，被告孫夜助、孫清
    鎮、楊孫協、孫阿封、彭孫阿寶曾表示應分得如附圖編號H
    之位置；另被告楊瑞發、蔡清文、蔡忠師、趙堉丞經合法通
    知，均未於言詞辯論期日到場經合法通知，均未於言詞辯論
    期日到場，亦未提出書狀作何聲明或陳述。
三、按共有人得隨時請求分割共有物，但因物之使用目的不能分
    割或契約定有不可分割之期限者，不在此限；又共有物之分
    割，依共有人協議之方法行之，分割之方法不能協議者，法
    院得依任何共有人之聲請，以原物分配於各共有人；民法第
    823條第1項、第824條第1、2項定有明文。經查系爭土地為
    兩造所共有，兩造無法達成分割協議，且系爭土地無因物之
    使用目的不能分割或契約定有不分割之期限等情，為兩造所
    不爭，並有原告提出之土地登記謄本1份為證，且經本院勘
    驗現場查證屬實，原告訴請分割系爭土地，洵屬有據。又按
    因繼承、強制執行、公用徵收或法院之判決，於登記前已取
    得不動產物權者，非經登記，不得處分其物權，民法第759
    條定有明文，又分割共有物性質上為處分行為，當事人於訴
    訟中，併請求辦理繼承登記，不但符合訴訟經濟原則，於法
    之旨趣亦無違（最高法院69年台上字第1012號判例參照）。
    從而，原告於系爭土地分割之處分行為前，請求被告楊水源
    、顏廖碧連、劉廖碧鸞、蔡清文、蔡忠師、蔡家津、蔡品麒
    、趙堉丞、蔡卿梅、趙香貴、趙美鈴、趙美玫、蔡麗禎、孫
    夜助、孫清興、孫添發、孫清鎮、楊孫協、孫阿封、彭孫阿
    寶、陳金川、林朝章、林朝聰、林耀源、林美玉、林月里、
    林秀美等27人一併辦理繼承登記，核無不合，亦應予准許。
四、復按請求共有物之分割，應由法院依民法第824條命為適當
    之分配，不受當事人主張之拘束。又共有物分割之方法，須
    先就原物分配，於原物分配有困難時，則予變賣，以價金分
    配於各共有人（最高法院51年台上字第271號判例參照）。
    次按分割共有物，以消滅共有關係為目的。法院裁判分割共
    有土地時，除因該土地內部分土地之使用目的不能分割（如
    為道路），或部分共有人仍願維持共有關係，應就該部分土
    地不予分割或准該部分共有人成立新共有關係外，應將土地
    分配於各共有人單獨所有（最高法院69年台上字第1831號判
    例參照）。經查系爭土地以原物分配並無困難情形，且兩造
    亦均表示願以原物分配於各共有人，是系爭土地之分割自應
    以原物分配為適當。另被告楊水源、劉陽明珠、楊友江及楊
    玉卿表示就附圖編號A部分原保持共有，被告楊啟仁、楊承
    憲就分得部分；被告楊添進、楊朝安就分得部分；被告楊瑞
    發、楊天祥及楊盧鳳分得之部分願保持共有，依上開說明，
    系爭土地於分割後，上述被告就分得部分應維持共有關係，
    其餘共有人則就其分得之土地單獨所有。
五、又按分割共有物時，法院應參酌當事人之聲明、共有物之性
    質、經濟效用及全體共有人利益等情狀公平決之。查：
  (一)系爭土地北面永春路、東面為忠勇路，對面則為全家便利商
    店，近忠勇路自北向南建物依序為空地上為原告搭建車棚
    租予他人使用門牌號碼忠勇路37之3號之三層樓建物，現
    為被告楊兆甲使用；門牌號碼忠勇路37之2三層樓建物，
    現為被告楊啟仁、楊承憲共同使用；門牌號碼忠勇路37之
    1 三層樓建物，現為被告楊金城使用；門牌號碼忠勇路37
    號之三層樓建物，現為被告楊添進及楊朝安使用；則為楊
    添進增建之廚房。系爭土地西面使用情況則為本院99年3月2
    日勘驗筆錄編號為三合院之土厝，部分為被告楊兆
    甲現使用中，部分為被告楊水源使用中，部分為被告楊
    添進使用；編號為空地；為四間連棟土厝，現由被告楊
    盧鳳使用中；編號則為空地，此有卷附照片及本院勘驗筆
    錄可稽，且為兩造所不爭執。
  (二)本件依兩造就上述近忠勇路自北向南建物使用情形，無論依
    附圖或附件甲案、乙案方式，依序編號A（即空地上為原告
    搭建車棚租予他人使用）由原告與被告楊水源、劉楊明珠、
    楊友江及楊玉卿5人共同取得並依3000/5971、1000/5971、
    657 /5971、657/5971、657/5971應有部分比例保持共有；
    編號B1（即門牌號碼忠勇路37之3號之三層樓建物，現為被
    告楊兆甲使用）歸被告楊兆甲取得；編號Ｃ1（門牌號碼忠
    勇路37之2三層樓建物，現為被告楊啟仁、楊承憲共同使用
    ）歸被告楊啟仁、楊承憲取得，2人並依4/5、1/5應有部分
    比例保持共有；編號Ｄ1（門牌號碼忠勇路37之1三層樓建物
    ，現為被告楊金城使用）歸被告楊金城取得；編號E1、E2部
    分（即門牌號碼忠勇路37號之三層樓建物，現為被告楊添進
    及楊朝安使用以及被告楊添進增建之廚房）歸被告楊添進、
    楊朝安取得，二人並依4/5、1/5應有部分比例保持共有；編
    號Ｆ部分歸被告蕭悅取得；另就編號I部分歸兩造依附表所
    示應有部分比例保持共有取得，到庭之兩造均不爭執，且願
    依此方式分割，故此部分則依附圖編號A、B1、C1、D1、E1
    、F、E2、I分割。
  (三)另附圖編號I部分左側部分之土地，雖被告楊盧鳳主張所分
    得共有之部分希望於現居住之建物所在之土地；另被告楊水
    源就被繼承人楊火灶之部分，則希望能分得在祖厝所在之位
    置；被告劉陽明珠、楊友江、楊玉卿就G2部分表示3人願保
    持共有，且依附圖或甲、乙案之方式分割均可；被告楊金城
    同意原告如附件所示之甲案分割方案；被告楊兆甲B2部分僅
    同意如附件甲、乙案之方式分割；被告楊啟仁、楊承憲C2部
    分僅同意如附件甲、乙案之方式分割；惟查依附件即台中市
    中興地政事務所99年6月1日之複丈成果圖，就系爭土地上被
    告楊盧鳳現居住使用建物及被告楊水源主張被繼承人楊火灶
    之祖厝所在位置，則無論採附圖、附件甲案、乙案之分割方
    式，均可能拆除上述建物及祖厝，不拆除楊盧鳳所居住使用
    之建物及被告楊水源被繼承人楊火灶祖厝部分為原物分割既
    不可得，則本院審酌共有人之應有部分比例，各共有人之意
    願，共有人所分得之土地能否適當之利用，各共有人間有無
    符合公平之原則，及整體共有人之經濟利益等因素為通盤之
    考量，以求得最合理之分割方法。而被告楊兆甲、楊啟仁、
    楊承憲、楊金城、楊添進及楊朝安，於分得附圖I部分右側
    之如附圖編號B1、C1、D1、E1、F、E2、I部分，均已考量保
    存上述被告所使用之建物而分割，是就附圖I部分左側部分
    ，依前所述，建物保留既已不可得，而被告楊兆甲、楊啟仁
    、楊承憲、楊金城，於分得之B2、C2、D2部分亦不可能與原
    來分得之B1、C1、D1部分為整體規劃使用，而被繼承人楊火
    灶之繼承人除被告楊水源外，其餘被告蔡卿梅、趙香貴、趙
    美鈴、趙美玫、蔡麗禎、孫夜助、孫清興、孫添發、孫清鎮
    、楊孫協、孫阿封、彭孫阿寶、陳金川、林朝章、林朝聰、
    林耀源、林美玉、林月里、林秀美均請求分得如附圖編號H
    之位置，又被告楊盧鳳雖保留現所使用之建物不可得，惟因
    其尚居住於其址等情，本院認依附圖所示方法分割應能符合
    共有人之利益，從而，原告訴請分割系爭土地，應予准許，
    爰判決如主文第二項所示。
六、末按兩造就共有物分割方法不能達成協議時，固得由原告起
    訴請求裁判分割，然原告主張之分割方法，僅供法院參考，
    就該部分並不生其訴有無理由之問題，況縱法院認原告請求
    分割共有物為有理由，而依法定方法分割，然依民法第825
    條規定，分割後各共有人間就他共有人分得部分係互負擔保
    責任，即該判決尚非片面命被告負義務；遑論兩造主張不同
    之分割方法，以致不能達成協議，無寧為其等伸張或防衛權
    利所必要，如僅因法院准原告分割共有物之請求，即命被告
    應負擔全部訴訟費用，不免失衡。從而，本院酌量情形，爰
    就本件命兩造依主文所示比例負擔訴訟費用。
七、本件訴訟費用負擔之依據：民事訴訟法第78條、第81條2款
    、第85條第1項但書。
中    華    民    國    99    年    10   月    29    日
                  民事第二庭    法  官  涂秀玲
附表：應有部分
┌──┬────┬────┐
│編號│姓    名│應有部分│
├──┼────┼────┤
│ 01 │楊曜徽  │3/56    │
├──┼────┼────┤
│ 02 │楊添進  │6/64    │
├──┼────┼────┤
│ 03 │楊兆甲  │36/256  │
├──┼────┼────┤
│ 04 │楊天祥  │1/32    │
├──┼────┼────┤
│ 05 │劉陽明珠│1/56    │
├──┼────┼────┤
│ 06 │楊友江  │1/56    │
├──┼────┼────┤
│ 07 │楊玉卿  │1/56    │
├──┼────┼────┤
│ 08 │楊瑞發  │1/16    │
├──┼────┼────┤
│ 09 │楊朝安  │3/64    │
├──┼────┼────┤
│ 10 │楊啟仁  │3/64    │
├──┼────┼────┤
│ 11 │楊承憲  │6/64    │
├──┼────┼────┤
│ 12 │楊金城  │9/64    │
├──┼────┼────┤
│ 13 │楊盧鳳  │1/32    │
├──┼────┼────┤
│ 14 │蕭悅    │1/16    │
├──┼────┼────┤
│ 15 │楊水源  │1/56    │
├──┼────┼────┤
│ 16 │楊火灶  │1/8     │
│    │繼承人  │        │
└────────────┘
正本係照原本作成。
如對本判決上訴，須於判決送達後20日內向本院提出上訴狀。
中    華    民    國    99    年    10    月    29    日
                                書記官  鐘麗芳

司法院資訊處製作；財團法人民間司法改革基金會備份。
